【裁判字號】    97,訴,4831
【裁判日期】    981109
【裁判案由】    確認委員會不存在
【裁判全文】
臺灣臺北地方法院民事判決              97年度訴字第4831號
原      告
即反訴被告  丙○○
            己○○
            戊○○
共      同
訴訟代理人  甲○○
被      告
即反訴原告  三盟大廈管理委員會
兼      上
法定代理人  乙○○
被      告
即反訴原告  丁○○
共      同
訴訟代理人  許俊彬律師
上列當事人間請求確認會議決議不存在等事件，本院於民國98年
10月12日言詞辯論終結，判決如下：
    主      文
確認三盟大廈民國九十六年十二月二十九日及九十七年三月一日
區分所有權人會議決議不存在。
原告及反訴原告其餘之訴駁回。
訴訟費用由被告負擔二分之一，餘由原告負擔。反訴訴訟費用由
反訴被告負擔二分之一，餘由反訴原告負擔。
    事實及理由
甲、程序部分：
一、按原告於判決確定前，得撤回訴之全部或一部。但被告已為
    本案之言詞辯論者，應得其同意。訴之撤回應以書狀為之。
    但於期日得以言詞向法院或受命法官為之。以言詞所為訴之
    撤回，應記載於筆錄，如他造不在場，應將筆錄送達。訴之
    撤回，被告於期日到場，未為同意與否之表示者，自該期日
    起；其未於期日到場或係以書狀撤回者，自前項筆錄或撤回
    書狀送達之日起，十日內未提出異議者，視為同意撤回。訴
    經撤回者，視同未起訴。但反訴不因本訴撤回而失效力。不
    變更訴訟標的，而補充或更正事實上或法律上之陳述者，非
    為訴之變更或追加。民事訴訟法第262 條、第263 條第1 項
    、第256 條分別定有明文。
二、查原告起訴時請求：(一)確認三盟大廈管理委員會（下稱三盟
    大廈）於民國96年11月3 日及96年12月29日區分所有權人會
    議決議無效。(二)確認原告就三盟大廈管理權法律關係存在（
    見本院卷第5 頁）。嗣於98年10月12日當庭以言詞撤回上開
    (二)部分，將(一)部分聲明更正為確認三盟大廈於96年11月3 日
    及96年12月29日區分所有權人會議決議不存在（見本院卷第
    392-393 頁）。另反訴原告於97年8 月6 日具狀提出反訴為
    ：(一)確認反訴被告丙○○於97年3 月1 日召開區分所有權人
    會議決議不存在。(二)反訴被告己○○應將三盟大廈管理委員
    會之印章及帳戶移交予96年12月29日成立三盟大廈管理委員
    會（見本院卷第127 頁反面），嗣於97年9 月25日具狀追加
    反訴聲明為：確認反訴被告丙○○於97年8 月23日及97年9
    月6 日區分所有權人會議決議無效（見本院卷193-2 頁），
    又於98年8 月12日當庭具狀撤回追加部分（見本院卷第385
    頁）。其中撤回部分，本訴及反訴被告既於期日到場，並自
    該期日起十日內未提出異議，視為同意撤回，至於原告將(一)
    聲明更正部分，屬不變更訴訟標的，而更正法律上之陳述，
    揆諸前揭規定，應予准許。
乙、實體部分
壹、本訴部分之雙方聲明及陳述：
一、原告主張：伊等為位於臺北市○○街26號三盟大廈之區分所
    有權人，於96年11月3 日由被告丁○○召開區分所有權人會
    議，惟因丁○○欠繳三盟大廈管理費用，依三盟大廈規約第
    8 條第6 項規定：「有欠繳管理費和大廈修繕費用者，不得
    充任社區召集人。」是丁○○不得為召集人，又丁○○於96
    年12月29日所召集第3 次臨時區分所有權人會議因失公益，
    已有受過半數區分所有權人反對連署，大廈區分所有權人反
    對連署書等資料確於97年1 月10日下午5 時5 分向圓山郵局
    投寄給丁○○，惟於97年1 月16日下午2 點50分遭丁○○之
    母陳吳月霞拒收，爰依三盟大廈規約第8 條第6 項、公寓大
    廈管理條例第25條第3 項及第32條規定等語，並聲明：確認
    三盟大廈於96年11月3 日及96年12月29日區分所有權人會議
    決議不存在。
二、被告均以：原告丙○○於93年11月6 日及94年2 月26日召開
    區分所有權人會議所制訂三盟大廈規約，因前揭區分所有權
    人會議決議業經臺灣高等法院94年度上字第877 號民事判決
    不存在，則管理委員會既經法院判決未經合法成立不得向住
    戶收取管理費，丁○○拒繳自有正當生，不得以此為由主張
    丁○○欠繳管理費和大廈修繕費，不得充任主任委員及社區
    召集人。又原告己○○於96年底擅自招攬保全人員進駐，對
    於投遞予丁○○之信件均予以拒收，故並未收到上開所謂之
    過數區分所有權人反對連署書，該決議事項應為有效等語，
    資為抗辯，並聲明：原告之訴均駁回。
貳、反訴部分之雙方聲明及陳述：
一、反訴原告主張：反訴被告己○○於96年11月3 日召開三盟大
    廈臨時區分所有權人會議中辭去大廈管理委員，並經另位委
    員即丁○○詢問確認無誤，另簡聰連、楊采威、張艾琪3 位
    管理委員亦於上開區分所有權人會議辭去管理委員職務，嗣
    於96年11月6 日由其餘留任委員推舉丁○○為主任委員，繼
    於同月11日由丁○○向臺北市政府申請主任委員之變更報備
    ，是丙○○於96年12月6 日經由葉素貞等人推選為區分所有
    權人會議召集人並不合法，則其於97年3 月1 日召開區分所
    有權人會議不存在。又告己○○既於96年11月3 日辭去管理
    委員會委員一職，自應移交管理委員會之印章及帳戶予反訴
    原告三盟大廈管理委員會，爰提請本件訴訟等語，並聲明：
    (一)確認三盟大廈於97年3 月1 日區分所有權人會議決議不存
    在。(二)反訴被告己○○應將管理委員會之印章及帳戶交予96
    年12月29日所成立三盟大廈管理委員會。
二、反訴被告均以：三盟大廈區分所有權人葉素貞等16人於96年
    12月6 日推選丙○○為區分所有權人會議召集人，丙○○嗣
    於97年3 月1 日召開區分所有權人會議討論組成管理委員會
    相關案由，該次會議除獲臺北市建築管理處97年1 月18日北
    市都建寓字第09674165400 號函諭依公寓大廈管理條例施行
    細則第7 條規定，由區分所有權人互推一人為召集人之方式
    為之外，且於97年1 月29日及同年2 月14日向臺北市建築管
    理處報備在案，臺北市建築管理處97年2 月22日北市建寓字
    第09762105300 號函覆收悉，其中並未有違法之諭示。是三
    盟大廈於97年3 月1 日區分所有權人會議決議，於法尚無不
    合。又三盟大廈於96年12月29日之區分所有權人會議並不合
    法，己○○自無義務將管理委員會之印章及帳戶交予96年12
    月29日所成立之三盟大廈管理委員會等語，資為抗辯，並聲
    明：反訴原告之訴均駁回。
、兩造不爭執事項：
一、丙○○、己○○、戊○○、乙○○、丁○○均為坐落臺北市
    ○○區○○街26號三盟大廈區分所有權人。
二、三盟大廈管理委員會分別於94年3 月向臺北市建築管理處申
    請備查主任委員委員為丙○○、96年8 月申請備查主任委員
    為謝正正能，97年3 月申請備查主任委員為乙○○及97年12
    月申請備查主任委員為戊○○。此有臺北市建築管理處98年
    7 月2 日北市都建寓字第09869050700 號函文附卷可稽（見
    本院卷第375 頁）。
肆、兩造爭執之要點：
一、本訴及反訴原告是否有確認利益？
二、丁○○是否因具有欠繳管理費之消極資格，其召開96年11月
    3 日區分所有權人會議所為決議不存在？
三、丁○○召開96年12月29日區分所有權人會議所為決議，是否
    因遭過半數區分所有權人反對連署而不存在？
四、丙○○於97年3 月1 日被推舉為區分所有權人會議召集人程
    序是否合法？
五、己○○是否需將三盟大廈管理委員會之印章及帳戶交予96年
    12月29日所成立之管理委員會？
    茲就兩造爭點及本院得心證之理由分述如下：
一、本訴及反訴原告是否有確認利益？
 1、按確認法律關係之訴，非原告有即受確認判決之法律上利益
    者，不得提起之；確認證書真偽或為法律關係基礎事實存否
    之訴，亦同。民事訴訟法第247 條第1 項定有明文。又確認
    之法律關係，不分性質與種類均得為確認，例如，債權關係
    、物權關係、親子關係、夫妻關係均可。即使確認之法律關
    係不存於原告與被告之間，而存於當事人與第三人之間，如
    有即受確認判決之法律上之利益者，亦得提起。而民事訴訟
    法第247 條所謂即受確認判決之法律上利益，係指法律關係
    之存否不明確，原告主觀上認其在法律上之地位有不安之狀
    態存在，且此種不安之狀態，能以確認判決將之除去者而言
    ，故確認法律關係成立或不成立之訴，苟具備前開要件，即
    得謂有即受確認判決之法律上利益，有最高法院42年臺上字
    第1031號、52年臺上字第1237號、52年臺上字第1240號判例
    可資參照。次按公寓大廈區分所有權人會議，係區分所有權
    人為共同事務及涉及權利義務有關事項，召集全體區分所有
    權人所舉行之會議，而區分所有權人會議之決議，係多數區
    分所有權人集合之意思表示而成立之法律行為，雖非法律關
    係本身，然其所為決議常為多數法律關係基礎，該法律關係
    基礎事實存否如生爭執，公寓大廈區分所有權人之私法上地
    位即有受侵害之危險，應認有提起確認之訴之法律上利益。
 2、查於96年11月3 日區分所有權人會議決議內容，為主任委員
    己○○、副主任委員黃月玲、財務委員楊采葳、管理委員張
    艾琪等四人因故辭去管理委員之職等，又96年12月29日召開
    之96年度第三次臨時區分所有權人會議決議事項，即決議推
    選顏陳利智女士、陳妙智女士、陳明偉先生及陳吳月霞女士
    等四人為遞補管理委員，及陳明展先生為候補管理委員一事
    ，再97年3 月1 日區分所有權人會議決議內容，除推舉丙○○等7 位為管理委員，己○○等3 位為候補委員，另還確認
    管理費收費標準及住戶或區分所有權人拒繳管理費處理方案
    ，均有三盟大廈臨時區分所有權人會議記錄在卷可參（見本
    院卷第20、80-82 、107-110 頁）。原告主張區分所有權人
    會議係由具有消極資格身分之丁○○所召集，其所召集區分
    所有權人會議所為決議當然自始無效不存在，以及區分所有
    權人會議所為之決議，因遭過半數區分所有權人反對連署而
    不存在，又反訴原告主張區分所有權人會議之召集程序不合
    法等語，分別為本訴及反訴被告所否認，則系爭決議法律關
    係之存否不明確，已影響本訴及反訴原告身為區分所有權人
    之權益，換言之，本訴及反訴原告應否按系爭決議內容負擔
    管理費並不明確，顯見本訴及反訴原告因系爭決議之法律關
    係之存否不明確，已致其私法上之地位及權利有不安之狀態
    存在，該不安狀態延續至今，並得以本確認判決予以除去，
    揆諸上開說明，本訴及反訴原告提起本件確認之訴即有受確
    認判決之法律上利益。
二、丁○○是否因具有欠繳管理費之消極資格，其召開96年11月
    3 日區分所有權人會議所為決議不存在？
 1、按有欠繳管理費和大廈修繕費者，不得充任主任委員、副主
    任委員、財務委員及社區召集人，其已充任者，即當然解任
    ，三盟大廈規約第8 條第6 項固定有明文（見本院卷第44-4
    5 頁），惟該規約係由丙○○於93年11月6 日及94年2 月26
    日所召開區分所有權人會議所成立之管理委員會所制訂，而
    三盟大廈於93年11月6 日及94年2 月26日之區分所有權人會
    議，業經臺灣高等法院94年度上字第877 號民事判決認定決
    議不存在等情，有該判決內容在卷可稽（見本院卷第136-14
    3 頁），則上述會議決議即不存在。
 2、原告雖主張：丁○○所有臺北市○○街26之2 號5 樓之3 ，
    自93年11月起迄96年7 月13日止，共積欠應分攤費用（含管
    理費）71,600元，後雖於96年10月10日繳納96年7 月14日至
    96年9 月30日計5,345 元，但自96年10月即再藉故拒繳云云
    ；惟查：上述93年11月6 日及94年2 月26日會議決議既不成
    立，則依其所成立管理委員會自無請求給付管理費之依據，
    此觀諸前述臺灣高等法院94年度上字第877 號民事判決即可
    自明，又丙○○另案以三盟大廈管理委員會名義請求訴外人
    陳明偉、陳吳月霞等人給付管理費事件，亦遭本院95年度簡
    上字度163 號民事判決駁回其訴確定，有判決內容在卷可按
    （見本院卷第144-148 頁），縱原告主張丁○○有欠繳前開
    費用等情屬實，惟該等費用是否為依規約或區分所有權人決
    議事項所需繳交管理費，並非無疑，原告對此亦未舉證以實
    其說，是原告主張丁○○依上述規約具有不得為召集人消極
    資格，其所召集之96年11月3 日臨時區分所有權人會議不存
    在，並無足採。至於原告雖舉臺北市政府97年1 月25日北市
    都建寓字第09762061200 號函文說明：「……涉貴大廈區分
    所有權人會議召集人積欠大樓管理費用未繳併違反貴大廈規
    約規定，倘為社區召集人之消極資格已充任者，即當然解任
    之情。」等語（見本院卷第275 頁），認丁○○有積欠管理
    費等情，惟細究上開函示中說明二之文意，應認其僅在說明
    該函示所涉問題，其並未有認定事實之意甚明，上開函示並
    不足以證明原告所主張之上開事實，附此敘明。
三、丁○○召開96年12月29日區分所有權人會議所為決議，是否
    因遭過半數區分所有權人反對連署而不存在？
 1、按區分所有權人會議依前條規定未獲致決議、出席區分所有
    權人之人數或其區分所有權比例合計未達前條定額者，召集
    人得就同一議案重新召集會議；其開議除規約另有規定出席
    人數外，應有區分所有權人三人並五分之一以上及其區分所
    有權比例合計五分之一以上出席，以出席人數過半數及其區
    分所有權比例占出席人數區分所有權合計過半數之同意作成
    決議。前項決議之會議紀錄依第三十四條第一項規定送達各
    區分所有權人後，各區分所有權人得於七日內以書面表示反
    對意見。書面反對意見未超過全體區分所有權人及其區分所
    有權比例合計半數時，該決議視為成立。第一項會議主席應
    於會議決議成立後十日內以書面送達全體區分所有權人並公
    告之，公寓大廈管理條例第32條定有明文。
 2、查該次決議事項於97年1 月5 日經三盟大廈共計29戶以書面
    連署反對之事實，有反對連署書在卷可稽（見本院卷第69頁
    ），又反對連署文件於97年1 月10日向圓山郵局投寄予會議
    主席丁○○，但於97年1 月16日下午2 點50分遭丁○○之母
    拒收等情，有三盟大廈掛號信件登記簿、中華郵政掛號信件
    收件回執、郵局退回信封在卷可稽（見本院卷第71-75 頁）
    ，是三盟大廈於96年12月29日區分所有權人會議決議，經區
    分所有權人及其區分所有權比例合計超過半數於7 日內以書
    面表示反對意見一事，堪以認定，前揭臨時區分所有權人會
    議決議，已逾全體區分所有權人及其區分所有權比例合計半
    數以上之書面反對，該會議決議即不符成立之要件，觀諸卷
    附臺北市建築管理處97年1 月18日北市都建寓字第09674165
    400 號函文內容亦明揭其旨（見本院卷第272 頁），被告雖
    辯以：三盟大廈掛號信件登記簿為原告授意訴外人甲○○私
    自退件所造成，應不具證據能力，且反對連署書有代簽之情
    事云云，惟就其所辯事實均未舉證以實其說，是其所辯應不
    足為採，從而原告主張丁○○於96年12月29日所召集區分所
    有權人會議決議不存在，尚屬可信。
四、丙○○於97年3 月1 日被推舉為區分所有權人會議召集人程
    序是否合法？
 1、按區分所有權人會議如係由無召集權人所召集而召開，既非
    公寓大廈管理委員會合法成立之意思機關，自不能為有效之
    決議，且在形式上亦屬不備成立要件之會議，其所為之決議
    當然自始完全無決議之效力。於此情形，即屬依法提起確認
    該會議決議不存在之訴以資救濟之範疇，而非在上述撤銷會
    議決議之列，有最高法院92年度臺上字第2517號判決可資參
    照。又區分所有權人會議除第二十八條規定外，由具區分所
    有權人身分之管理負責人、管理委員會主任委員或管理委員
    為召集人。無管理負責人或管理委員會，或無區分所有權人
    擔任管理負責人、主任委員或管理委員時，由區分所有權人
    互推一人為召集人，公寓大廈管理條例第25條第3 項定有明
    文。而公寓大廈管理條例第25條第3 項所定由區分所有權人
    互推一人為召集人，除規約另有規定者外，應有區分所有權
    人二人以上書面推選，經公告10日後生效。公寓大廈管理條
    例施行細則第7 條第1 項亦規定甚明。據此，應認僅在無管
    理負責人或管理委員會，或無區分所有權人擔任管理負責人
    、主任委員或管理委員時，方得由區分所有權人互推一人為
    召集人。
 2、查三盟大廈管理委員會既係由三盟大廈區分所有權人會議所
    選出，自應以三盟大廈區分所有權人會議決議解散，管理委
    員會並無決議解散之權限，有公寓大廈管理條例第36條文義
    可資參照，更非主任委員之權限。己○○固於96年11月3 日
    召開之三盟大廈臨時區分所有權人會議中辭去該大廈管理委
    員一職，並經另位委員即丁○○詢問確認無誤，己○○連同
    其他3 位管理委員於上開區分所有權人會議辭去管理委員職
    務後，於會議進行中，本欲繼續進行遞補該4 位管理委員之
    補選程序，惟因有13名區分所有權人離席，以致出席人數未
    達公寓大廈管理條例第31條所定之門檻，故該遞補4 位管理
    委員之補選議案並未獲決議，有該臨時區分所有權人會議紀
    錄附卷可稽，然依卷所附臺北市政府96年11月26日府都建字
    第09673060200 號函文所載：「本案緣係貴大廈於96年11月
    3 日召開臨時區分所有權會議（召集人為主任委員己○○）
    ，該次會議之討論提案，旨在『重新推選96年度管理委員會
    委員』。嗣經原主任委員（己○○君）當場宣布解散管理委
    員會由住戶重新推選、管理委員會超過半數宣布解散……等
    語，後由丁○○君自行擔任主席（有96年11月3 日會議現場
    錄影光碟為證），原主任委員便離席，先予敘明。『後續進
    行遞補4 位管理委員之補選過程，計有13位區分所有權人離
    席，致未達公寓大廈管理條例第31條之門檻，故補選議案未
    獲致決』。嗣後，在管理委員會之管理委員人數不足額之前
    提下，於96年11月6 日由餘3 位『留任』委員推舉丁○○為
    主任委員，繼於同月11日由丁○○向本局申請主任委員之變
    更報備。詎貴會旋於同月11日以96三盟公告字第11號公告『
    本會為順應住戶意見，不予解散，自即日起各項管理服務恢
    復正常運作』」等語（見本院卷第30-31 頁），可知該次會
    議並未完成重新改選管理委員會之目的，以致產生本件管理
    組織代表權之爭議。惟管理委員會之管理委員辭任，剩餘之
    管理委員除對於公寓大廈管理維護工作仍得依規定執行職務
    外，剩餘之管理委員如具區分所有權人身分時，有關區分所
    有權人會議之召開，亦負有召集人之義務。依上所述，應無
    適用公寓大廈管理條例第25條第3 項後段之餘地，是丙○○
    於96年12月6 日經由訴外人葉素貞等人推選為區分所有權人
    會議召集人並不合法，丙○○並未取得區分所有權人會議召
    集人之身分，其於97年3 月1 日召開區分所有權人會議不存
    在。
 3、反訴被告雖辯稱：該次會議係獲臺北市建築管理處97年1 月
    18日北市都建寓字第09674165400 號函諭依公寓大廈管理條
    例施行細則第7 條規定，由區分所有權人互推一人為召集人
    之方式為之，有該函在卷可稽（見本院卷第272 頁），且經
    反訴被告於97年1 月29日及同年2 月14日向臺北市建築管理
    處報備在案，臺北市建築管理處97年2 月22日北市建寓字第
    09762105300 號函覆收悉，其中並未有違法之諭示，亦有該
    函在卷可稽（見本院卷第276 頁），是依循上述程序所召開
    之97年3 月1 日區分所有權人會議，於法尚無不合云云，惟
    依臺北市建築管理處97年1 月18日北市都建寓字第09674165
    400 號函之文義，應僅為建議性質並單純為法律規定之重申
    ，其中並未認定任何事實，至於臺北市建築管理處97年2 月
    22日北市建寓字第09762105300 號函之回覆，亦僅為備案性
    質，而無認定區分所有權人會議合法與否之情，是反訴被告
    上開所辯，不足為採。
五、己○○是否需將三盟大廈管理委員會之印章及帳戶交予96年
    12月29日所成立之管理委員會？
1、 按管理負責人或管理委員會應於解職、離職或管理委員會改
    組時，將公共基金收支情形、會計憑證、會計帳簿、財務報
    表、印鑑及餘額移交新管理負責人或新管理委員會。管理負
    責人或管理委員會拒絕前項公告或移交，經催告於七日內仍
    不公告或移交時，得報請主管機關或訴請法院命其公告或移
    交，公寓大廈管理條例第20條固定有明文。
 2、惟查：三盟大廈於96年12月29日區分所有權人會議決議不存
    在，業經認定於前，則依該決議所成立之三盟大廈管理委員
    會應不合法，是依上述規定，己○○雖辭去管理委員職務，
    惟三盟大廈尚未依公寓大廈管理條例辦理管理委員之選任，
    己○○因未能辦理交接，自得繼續行使管委會之職權，觀諸
    臺灣臺北地方法院檢察署檢察官97年度偵字第11926 號不起
    訴處分書內容即可自明（見本院卷第268-269 頁），故反訴
    原告請求己○○應移交三盟大廈管理委員會之印章及帳戶予
    96年12月29日所成立管理委員會並無理由，應予駁回。
伍、綜上所述，原告依公寓大廈管理條例第32條規定，請求確認
    三盟大廈96年12月29日區分所有權人會議決議不存在，為有
    理由，應予准許，逾此範圍之請求為無理由，應予駁回。又
    反訴原告依公寓大廈管理條例第25條第3 項規定，請求確認
    三盟大廈97年3 月1 日區分所有權人會議決議不存在，亦為
    有理由，應予准許，逾此範圍之請求為無理由，應予駁回。
陸、本件事證已明，兩造其餘攻擊防禦方法，於判決結果無影響
    ，故不一一論列，附此敘明。
柒、訴訟費用負擔之依據：民事訴訟法第79條。
中    華    民    國    98    年    11    月    9     日
                  民事第四庭    法  官  鄧德倩
以上正本係照原本作成
如對本判決上訴，須於判決送達後20日內向本院提出上訴狀
中    華    民    國    98    年    11    月    9     日
                                書記官  林孔華

司法院資訊處製作；財團法人民間司法改革基金會備份。
